【裁判字號】    92,婚,48
【裁判日期】    920829
【裁判案由】    離婚
【裁判全文】
臺灣臺中地方法院民事判決  九十二年度婚字第四八號
    原      告  甲○○
    被      告  乙○○
右當事人間請求離婚事件，本院判決如左：
    主    文
准原告與被告離婚。
訴訟費用由被告負擔。
    事    實
甲、原告方面：
  一、聲明：如主文所示。
  二、陳述：
    （一）兩造於民國九十年一月十五日結婚，婚後雙方同住於並設籍於台中縣豐原
          市○○里○○路八八四巷二０弄一０之三號，不意，兩造自九十年八月一
          日起即呈分居狀態，為此原告乃提起履行同居之訴，業經鈞院於九十一年
          十一月十三日以九十一年度婚字第七五六號判決原告勝訴確定在案。惟被
          告仍未返家履行同居義務，又無不能同居之正當理由，顯係惡意遺棄原告
          在繼續狀態中，原告依民法第一千零五十二條第一項第五款規定，自得請
          求離婚。
    （二）兩造結婚迄今已二年七個多月，實際僅共同生活三、四個月，兩造間之感
          情疏離，又原告目前在外工作，偶有返家，被告復同意離婚，兩造之婚姻
          顯然發生破綻而難有回復之望，依客觀情形判斷，應認兩造之婚姻已達難
          以維持之程度，原告依民法第一千零五十二條第一項第二項規定，亦得請
          求離婚。並請鈞院就民法第一千零五十二條第一項第五款或同條第二項，
          擇一為原告勝訴判決。
  三、證據：提出戶籍謄本二件、本院九十一年度婚字第七五六號判決書暨確定證明
            書各一件、員工契約書一紙，並聲請訊問證人吳本。
乙、被告方面：
  一、聲明：駁回原告之訴。
  二、陳述：
  （一）婚後被告於九十年一月十九日晚上與原告一起外出發生車禍，住院五天，出
        院後在原告家住一個月，惟病情持續惡化，醫生並交代被告少動不可爬樓梯
        ，加以婆家無人可照顧被告之情，兩造商得原告家人同意，乃於九十年三月
        中旬共同回被告娘家居住，當時因原告失業，原告乃隨被告父親一起工作，
        期間每逢假日，被告提議與原告回婆家，惟原告總以已與其母親講妥不需返
        家回應，被告當時因行動不便，只好聽從原告之安排，不意，原告竟於九十
        年八月一日即自行搬離，被告只得一人獨居娘家迄今。
  （二）居住被告娘家期間，兩造之生活花費及被告之醫藥費均係被告一人負擔，原
        告從未負擔。
  （三）九十年十一月二十六日被告返回婆家拿取冬季衣物，赫然發現一女子在兩造
        房間內，房間內並有女子衣物、使用過之保險套、照片等物，被告並報警備
        案。自此之後被告曾多次試圖返回婆家，惟總遭原告父親以原告已遷出為由
        拒絕被告進入。
  （四）被告回娘家養病，係經婆家同意，且由原告親自載被告回娘家，兩造於被告
        娘家同住四個多月後，原告竟於九十年八月一日獨自搬離，且對被告不聞不
        問，未曾探視，又明知被告在娘家，竟謊報失蹤人口，再者，被告居住娘家
        期間，曾多次試圖返回婆家，惟總遭原告父親以原告已遷出為由拒絕被告進
        入，而原告亦行方不明，由於原告前開作為，被告亦認兩造之婚姻已達難以
        維持之程度，故同意離婚。
  三、證據：提出診斷證明書影本八紙、照片八張，並聲請訊問證人謝安凱、詹清元
            、陳淑芬、曾金蘭。
丙、本院依職權調閱本院九十年度婚字第七五六號履行同居事件案卷。
    理    由
一、原告起訴主張：兩造於九十年一月十五日結婚，婚後兩造自九十年八月一日起即
    呈分居狀態，為此原告乃提起履行同居之訴，業經本院判決原告勝訴確定在案。
    惟被告仍未履行同居義務，又無不能同居之正當理由，顯係惡意遺棄原告在繼續
    狀態中，依民法第一千零五十二條第一項第五款規定，原告自得請求離婚。又兩
    造結婚迄今已二年七個多月，實際僅共同生活三、四個月，兩造間之感情疏離，
    被告復同意離婚，足見兩造之婚姻已達難以維持之程度，亦符合民法第一千零五
    十二條第二項之離婚事由，原告自得依民法第一千零五十二條第一項第五款或同
    條第二項請求判決離婚，並請擇一為原告勝訴判決。
二、被告對於兩造自九十年八月一日起分居迄今之事實雖不爭執，惟以：被告婚後數
    天即發生車禍，因病情及乏人照顧，兩造乃商得原告家人之同意，於九十年三月
    中旬共同回被告娘家居住，惟原告竟於九十年八月一日即自行搬離，並對被告不
    聞不問，待被告身體遂漸康復後，曾多次試圖返回婆家，惟均不得其門而入，原
    告亦行方不明，兩造之婚姻已達難以維持之程度，故同意離婚等語，資為抗辯。
三、查兩造於九十年一月十五日結婚，婚姻關係現仍存續中，及兩造自九十年八月一
    日起即呈分居狀態，為此原告提起履行同居之訴，並由本院於九十一年十一月十
    三日以九十一年度婚字第七五六號判決原告勝訴確定在案，迄今兩造仍未同居生
    活等事實，為兩造所不爭執，並據原告提出戶籍謄本二件、本院九十一年度婚字
    第七五六號判決書暨確定證明書各一件為證，及經證人即原告之父親吳本到庭證
    述屬實，本院調閱本院九十年度婚字第七五六號履行同居事件案卷查明無誤，堪
    信為真實。
四、按民法第一千零五十二條第二項規定「有前項以外之重大事由，難以維持婚姻者
    ，夫妻之一方得請求離婚。但其事由應由夫妻之一方負責者，僅他方得請求離婚
    。」此項離婚事由之概括規定，其目的在使夫妻請求裁判離婚之事由較富彈性。
    是夫妻間發生之情事，苟已足使婚姻難以維持，即無不准依該法條第二項訴請離
    婚之理，不因當事人併據同一事實主張有該法條第一項離婚原因而有不同，是夫
    妻間發生足使婚姻難以維持之重大事由者，雖不符合該條第一項所列各款情形，
    亦無不准依該法條第二項訴請離婚之理（參見最高法院八十六年度第二次民事庭
    會議）。又按夫妻均有民法第一千零五十二條第二項但書規定難以維持婚姻之重
    大事由應由夫妻之一方負責者，僅他方得請求離婚，係為公允而設，故難以維持
    婚姻之重大事由，夫妻雙方均須負責時，應比較衡量雙方之有責程度，僅責任較
    輕之一方，得向責任較重之他方請求離婚，或有責程度相同時，雙方均得請求離
    婚，始符公平（最高法院九十年度台上字第八０四號判決參照），是本件應予審
    究之爭點厥為：（一）兩造間是否有難以維持婚姻之重大事由存在？（二）如有
    ，該事由是否可歸責於兩造之一方？茲析述如下：
（一）兩造間有難以維持婚姻之重大事由存在：
      按是婚姻是否難以維持，應斟酌破壞夫妻共同生活之具體情事，是否客觀上達
      於動搖夫妻之共同生活，致夫妻已喪失維持婚姻之意欲以為斷，亦即婚姻是否
      已生破綻而無回復之希望，其難以維持婚姻之事實，是否已達於倘處於同一境
      況，任何人均將喪失維持婚姻希望之程度以決之（最高法院八十六年度台上字
      第一三０四號、二四九五號判決參照），又婚姻係以夫妻之共同生活為目的，
      配偶應互相協力保持其共同生活之圓滿、安全及幸福，因而夫妻應以誠摯相愛
      為基礎，相互尊重、忍讓與諒解，以增進情感和諧及誠摯之相處，共同建立和
      諧美滿幸福之家庭。此為維持婚姻之基礎，若此基礎不復存在，致夫妻無法共
      同生活，無復合可能者，即應認有難以維持婚姻之重大事由存在。查本件兩造
      結婚迄本件言詞辯論終結時，已有二年七個多月，其間兩造僅共同生活三、四
      個月，其餘時間兩造幾乎不相往來，互不聞問對方，即使於本件訴訟中，兩造
      均多次表達同意離婚，則由於兩造長期之分居，欠缺溝通、了解，使彼此生活
      習性及處事方式等理念迥異，夫妻之感情漸行漸遠，兩造之誠摰互信之感情基
      礎已失，並因長期分居而無夫妻之實，要無庸疑；且兩造均同意離婚，於訴訟
      中仍更執己見，不見容於對方，顯見兩造間誠摰情感已生不可彌補之裂痕，主
      觀上已喪失維持共同生活之意欲，客觀上復有分居已久之事實，足認兩造間婚
      姻所生之破綻已無回復之希望，其情形已構成難以維持婚姻之重大事由。
（二）查本件兩造長期分居致無夫妻之實，肇因於兩造共同生活期間，即欠缺溝通、
      了解，致未能和諧相處，而夫妻依法固互負同居義務，然依現今之生活型態，
      夫妻之一方因工作或其他緣故而暫居他地之情形，所在多有，雖未能朝夕相處
      ，然夫妻若能互相忍讓，時刻慮及他方配偶之需要，夫妻用心經營、維繫婚姻
      關係，尚難謂時空之距離造成關係之疏遠。然本件兩造於分居期間婚姻發生問
      題時，均未積極尋求解決，雙方對於婚姻之維繫均未著力，雖證人吳本到庭證
      稱，其與原告曾前往被告娘家請被告返家團聚等語，證人詹清元、曾金蘭亦證
      稱，曾陪同被告多次返回婆家找原告溝通等語，然由於兩造均未能感受到對方
      之誠意，是兩造迄今仍分居中，故兩造就彼此間之互不重視對方之感受，並拒
      絕溝通忍讓，因而造成兩造間婚姻之難以維持結果，均應負同等之過失責任，
      則依前揭說明，原告依民法第一千零五十二條第二項之規定，請求裁判離婚，
      洵屬有據，應予准許。又離婚之訴為形成之訴，訴訟標的依通說為形成權即離
      婚事由之存否，於同一當事人主張多項離婚原因時，如法院認其中一項為有理
      由，對於當事人之其他主張即無須審酌，本件原主張離婚之原因雖有民法第一
      千零五十二條第一項第五款惡意遺棄原告於繼續狀態中或同條第二項其他重大
      事由，惟其請求本院擇一為原告勝訴判決，則本院既已依民法第一千零五十二
      條第二項規定准予兩造離婚，則對於原告之其他主張，自無審究之必要，附此
      敘明。
五、據上論結，本件原告之訴為有理由，並依民事訴訟法第七十八條，判決如主文。
中      華      民      國    九十二    年      八     月    二十九    日
                              臺灣臺中地方法院家事法庭
~B法      官  楊國精
右為正本係照原本作成。
如對本判決上訴，須於判決送達後二十日內，向本院提出上訴狀，同時表明上訴理由
（須附繕本）。
中      華      民      國    九十二    年      八     月    二十九    日
~B法院書記官


司法院資訊處製作；財團法人民間司法改革基金會備份。
